【裁判字號】    89,上易,911
【裁判日期】    890526
【裁判案由】    違反醫師法
【裁判全文】
臺灣高等法院刑事判決                            八十九年度上易字第九一一號
    上  訴  人  臺灣臺北地方法院檢察署檢察官
    上  訴  人
    即  被  告  甲○○
右上訴人因被告違反醫師法案件，不服臺灣臺北地方法院八十八年度易字第二八九二
號，中華民國八十九年一月十二日第一審判決（起訴案號：臺灣臺北地方法院檢察署
八十八年度偵字第一六六四五號，併辦案號：同署八十九年度偵字三三八四號）提起
上訴，本院判決如左：
    主  文
原判決撤銷。
甲○○共同未取得合法醫師資格，擅自執行醫療業務，處有期徒刑壹年貳月。
扣案之藥品捌拾肆包、診療記錄單柒張、名片參張均沒收。
    事  實
一、甲○○為助產士，並無合法醫師資格，乙○○（已另處有期徒刑一年二月，緩刑
    四年確定）雖具有合法醫師資格，惟已老邁無法行醫，二人明知為患者實施檢查
    及開藥均係執行醫療業務之行為，須具有醫師資格者為之，竟基於共同犯意聯絡
    ，由乙○○出名申請獲准在台北市○○街八十號開設大慈婦產外科診所（下稱大
    慈診所），惟並未親自從事醫療行為，而交由甲○○假冒醫師，自民國（下同）
    八十八年四月十三日起，在大慈診所內擅自執行非助產士範圍之醫療業務，從事
    整型、美容、超音波檢查及婦產科之醫療行為，並開藥交與患者服用，對外則宣
    傳係「女醫師聯合診治」。使不知情之彭知非、錢亞梅、毛蓉華、龔瑞英等患者
    陸續前往求治，營業至八十八年九月二十一日停診止。嗣於八十八年七月九日，
    經台北市政府衛生局據報派員前往稽查始悉上情，並扣得其等所有供犯罪用之診
    療記錄單七張、名片一張；又於八十九年三月九日下午三時三十分許，經檢察官
    至上址大慈診所查扣其等所有供犯罪用之藥品八十四包及名片二張、送貨單及發
    票共十五張、診斷證明書一本。
二、案經台北市政府衛生局移送臺灣臺北地方法院檢察署檢察官偵查起訴及移送併辦
    。
    理  由
一、訊據被告甲○○雖對於自八十八年四月十三日起在大慈診所營業至同年九月二十
    一日停診止等情供承不諱，惟矢口否認有何違反醫師法犯行，辯稱其僅在診所從
    事助產士工作，並未為任何其他醫療行為，病人來時是武醫師要其先問問看，又
    其在診所身著之白袍並非醫師袍，病人所謂其穿著醫師袍應診實有誤會。再大慈
    診所有請其他醫師，但該醫師被不法業者恐嚇致不敢前往執業云云。經查：
  （一）證人即前往大慈診所求診之患者彭知非、錢亞梅於偵查中（見偵查卷第六十
        、六十一頁），毛蓉華、龔瑞英於原審審理中（見原審卷第四十五、四十六
        頁）均證稱：前往求診時，係女醫師即甲○○出面做檢查、診治、開藥，未
        見被告乙○○或其他醫師等語，龔瑞英並當庭指認被告甲○○即係當日執行
        醫療業務之人，毛蓉華亦當庭指認甲○○身著白色醫師袍應診無訛。又大慈
        診所係以被告乙○○名義申請開業，甲○○僅具助產士資格，而該診所門外
        之宣傳看板及診所名片印有「女醫師婦產專科、整型外科」、「女醫師聯合
        診治」等字樣，有台北市萬華區衛生所函、台北市醫師公會證書、照片四張
        及名片等件附卷可稽，惟大慈診所內並無其他女醫師執業，業據甲○○供明
        在卷（見卷第三十一頁、第五十頁）。台北市衛生局多次派員於執業時間至
        大慈診所稽查，亦未發現診所內有其他女醫師在場，此有臺北市萬華區衛生
        所管理工作日記表、現場紀錄表等及診療紀錄單影本附卷可稽，足認大慈診
        所對外所稱之「女醫師」即係指被告甲○○。被告請求再傳訊上述病患，核
        無必要。
  （二）另同案被告乙○○雖辯該診所有「擬定醫師群」，縱屬實在，該醫師群亦僅
        係擬定欲聘請之醫師，尚未正式在大慈診所執業；況甲○○供稱本要找一個
        女醫師，但她一直沒來（見偵查卷三十一頁），益見該診所並無其他女醫師
        執業。另被告在原審時曾聲請傳喚證人李秀珠欲證明該診所印製之名片係廣
        告公司提早刊登造成之錯誤，惟查依卷附現場照片觀之，大慈診所玻璃門上
        標有「婦產科女醫師負責治療」、招牌上有「女醫師聯合診治」字樣，顯見
        扣案之名片上所印「女醫師」廣告係屬一貫之宣傳，並非廣告公司提早刊登
        造成之錯誤。
  （三）又被告於原審時曾聲請傳喚證人黃瑞瑩欲證明衛生所稽查人員黃阿末捏造紀
        錄，然黃阿末係臺北市萬華區衛生所稽查人員，其所填製之管理工作日記表
        計有七張，其中二張經在場人即被告甲○○簽名，其中四張經在場人即被告
        乙○○簽名，僅有一張係經當時在場之黃瑞瑩簽名，而該張表上記載「經查
        現場無病患，負責醫師乙○○不在場，據現場黃小姐稱若有病患再叩醫師」
        ，與被告甲○○及乙○○所稱有事時再通知醫師之說詞並無不同，既無不利
        被告之記載，由此亦見稽查人員黃阿末實並無捏造紀錄表情事。而前述由甲
        ○○假冒醫師之事證已明，尚難僅憑該診所受僱人黃瑞瑩表示有病患再通知
        醫師一語，即否定被告有假冒醫師之犯行。原審未予傳訊，核對被告犯行之
        認定並無影響。
  （四）再大慈診所除從事婦產科業務外，尚有做外科及整形美容，據被告甲○○及
        乙○○於原審時分別供明（見原審卷第二十四頁反面、第二十七頁反面），
        而該診所名片亦印有「國際整形外科連鎖、整形美容」等字樣，證人龔瑞英
        指稱當日其至大慈診所，並未看到乙○○，直接就由被告甲○○替其做超音
        波診斷；證人毛蓉華稱診療室內只有被告甲○○一人，由她問診後便做內診
        ，並開藥等語明確（見原審卷第四十五至四十六頁），再扣案之診斷證明書
        亦記載診治急性腸胃炎、貧血及慢性肝炎等病患，足見被告甲○○確有從事
        助產士以外之醫療行為甚為明顯。此外，並有檢察官於八十九年三月九日下
        午三時三十分許，在該診所現場查扣之營業用剩餘藥品八十四包可資佐證。
    綜上所述，本件事證實甚為明確，被告犯行堪予認定。
二、按醫師執業，應向所在地直轄市或縣市衛生主管機關檢送醫師證書、申請發給執
    照，且加入所在地醫師公會，並應在所在地衛生主管機關核准登記之醫療機構為
    之，醫師法第八條、第八條之二第一項、第九條分別定有明文。查甲○○未取得
    合法醫師資格，竟擅自執行上述非助產士所得執行之醫療業務，核其所為，係犯
    醫師法第二十八條第一項前段之罪，同案被告乙○○雖具有合法醫師資格，然其
    與未具合法醫師資格之被告甲○○共同實施上述犯罪行為，依刑法第三十一條第
    一項之規定，仍應以該罪之共犯論。其二人間互有犯意之聯絡及行為之分擔，均
    為共同正犯。公訴人雖僅就至八十八年七月九日之犯行起訴，然其餘部分與該起
    訴部分為實質上一罪關係，本院自得併予審究。
三、原審認被告所犯罪證明確，予以論罪科刑，固非無見。惟查（一）被告前因偽造
    文書案件，於八十八年十一月二十五日經台灣台北地方法院判處有期徒刑三月，
    緩刑二年，已判決確定，有本院被告全國前案紀錄表及台灣高等法院檢察署刑案
    紀錄簡表在卷足憑，並有該案判決書附於上訴卷可參。原審竟以其前未曾受有期
    徒刑以上刑之宣告，予以宣告緩刑四年，於法未合。（二）被告於八十八年七月
    九日被查獲後，繼續營業至同年九月二十一日停診，經其自承在卷，並依檢察官
    查扣之發票及送貨單據等，於八十八年七月二十九日、八月七日、九月十日、九
    月十三日均仍有採購藥品及進貨紀錄，且診斷證明書一本中亦有一張為八十八年
    八月二十七日開立，可見診所仍在營運中。原審就此繼續營業而檢察官移送併辦
    部分，未及併為審理。本件分據公訴人及被告上訴，其中被告於八十九年二月二
    日收受判決書，有送達證書附卷可憑，竟遲至八十九年三月一日始提起上訴，已
    逾刑事訴訟法第三百四十九條規定之上訴期間十日，其上訴為不合法；但公訴人
    以不應為緩刑之宣告提起上訴為有理由。被告之上訴雖不合法，然原判決既有可
    議，自應由本院予以撤銷改判。爰審酌被告犯罪之動機、目的、手段，密醫行為
    貽害病患生命及身體健康，犯後飾詞卸責等一切情狀，量處如主文所示之刑。至
    扣案之藥品八十四包，屬醫師法第二十八條第一項規定之藥械器材，併依該條項
    之規定宣告沒收；診療記錄單七張、名片三張雖非上述所稱之藥械器材，惟係被
    告甲○○、乙○○所有，供共同犯罪所用之物，應依刑法第三十八條第一項第二
    款規定宣告沒收。另檢察官於八十八年三月九日至該診所履勘時，尚查扣發票及
    送貨單共十五張，該等單據並非前所稱應予沒收之藥械器材，另有部分單據為陸
    續退貨之證明，與本件犯罪無關；再查扣帳冊二本，觀其記載日期在本件犯罪日
    期之前，診斷證明書一本雖有部分記載本件犯罪時間內之病患就診證明，但另有
    部分之證明書非為本件犯罪時間內之證明；麻醉藥品處方箋，依記載之日期，均
    在本件犯罪之前（其中所蓋醫師韓霞珍之章，韓醫師依另案台灣台北地方法院八
    十八年度易字九八二號判決書記載為該址原設之武田診所醫師）；病歷二十八張
    ，其中並無關於本件犯罪之紀錄。而本件診所地址，前因開設武田診所，從事違
    法情事被查獲，有台灣高等法院八十六年度上易字第六九一一二號及台灣地方法
    院八十八年度易字九八二號判決附於上訴卷參，上述物品中部分堪認為武田診所
    留下，於查扣時均一併裝訂。另外尚扣到上班守則一張、退款同意書一張、便條
    紙一張、韓霞珍醫師證書影本、張梅英及萬玉英之子出生證明書各一張、萬玉英
    孕婦手冊一本等物，或非被告所有，或與本件犯罪無關。以上均非屬義務沒收之
    物，或不得沒收，或因認與本件犯罪有關之部分記載已與其他資料合訂，或沒收
    與否非至關案情之認定，爰均不為沒收之諭知。
四、移送併辦意旨另認：除本件前揭認定被告營業至八十八年九月二十一日停診外，
    於八十九年三月九日檢察官至上址診所履勘時，被告仍繼續營業，因認此部分亦
    涉有違反醫師法犯行。惟查被告堅稱營業至八十八年九月二十一日即停診，此後
    未再營業，被查獲之藥品均為停診後留下的等語。而台北市政府警察局萬華分局
    於八十八年十二月二十八日下午四時四十分許至現場檢查時，已無營業之事實，
    經記明實地檢查（查訪）紀錄表。又依檢察官於履勘當日查扣之物品以觀，並無
    被告於公訴人所指之此段期間違法從事醫療行為之證明，其病歷中並無被告在此
    期間為助產士工作以外醫療業務之記載，而發票及送貨單據中則有被告將部分進
    貨退出之證明單。另雖有一張八十八年十一月二十五日之發票，又於履勘該日有
    查扣藥品，但並無任何指述或佐證此段期間仍有繼續違法執行醫療業務之行為，
    此外復查無其他積極證據足以證明此部分違法行為，自難遽認被告此部分之犯行
    。
據上論斷，應依刑事訴訟法第三百六十九條第一項前段、第三百六十四條、第二百九
十九條第一項前段，醫師法第二十八條第一項前段，刑法第十一條前段、第二十八條
第三十八條第一項第二款，判決如主文。
本案經檢察官李誠庭執行職務。
中      華      民      國    八十九    年      五      月    二十六    日
                              臺灣高等法院刑事第十一庭
                                  審判長法  官  楊  照  男
                                        法  官  楊  炳  禎
                                        法  官  王  詠  寰
右正本證明與原本無異。
不得上訴。
                                        書記官  駱  麗  君
中      華      民      國    八十九    年      五      月    二十九    日
附錄：本判決論罪科刑法條全文
醫師法第二十八條第一項：
未取得合法醫師資格，擅自執行醫療業務者，處一年以上三年以下有期徒刑，得併科
新臺幣三萬元以上十五萬元以下罰金，其所使用之藥械沒收之。但合於左列情形之一
者，不在此限：
一、在中央衛生主管機關認可之醫院，於醫師指導下實習之國內醫學院、校學生或畢
    業生。
二、在醫療機構於醫師指示下之護士、助產士或其他醫事人員。
三、合於第十一條第一項但書規定者。
四、臨時施行急救者。
犯前項之罪因而致人傷害或死亡者，應依刑法加重其至二分之一，並負損害賠償之責
。


司法院資訊處製作；財團法人民間司法改革基金會備份。
